臺灣高等法院高雄分院民事判決　　　　　 93年度重上字第7號
上　訴　人　戊○○
　　　　　　丁○○
上二人共同
訴訟代理人　黃振銘律師
　　　　　　乙　○
被上 訴 人　丙○○
訴訟代理人　陳萬呈律師
上列當事人間請求拆屋還地等事件，上訴人對於民國92年12月2
日臺灣高雄地方法院92年度重訴字第245 號第一審判決提起上訴
，本院於94年5 月4 日言詞辯論終結，判決如下：
    主  文
上訴駁回。
第二審訴訟費用由上訴人負擔。
    事實及理由
一、被上訴人主張：被上訴人所有坐落高雄市○○段第22之2 號
    如原判決附圖Ａ部分及同段第22之3 地號如原判決附圖Ｂ部
    分之土地（下稱系爭2 筆土地），出租予上訴人在其上建築
    門牌號碼為高雄市鹽埕區○○○路203 號及205 號之房屋（
    下稱系爭2 棟房屋），租期為不定期限，約定租金每月新台
    幣（下同）8940元，無押租金之約定，上訴人應向被上訴人
    付租。惟上訴人自民國89年1 月起即未繳納租金，已積欠租
    金2 年以上未為給付，經被上訴人於92年2 月以存證信函催
    告上訴人支付積欠之租金，詎上訴人迄未給付，被上訴人乃
    於同年3 月13日終止兩造間之租約，並已送達上訴人。爰依
    租賃物返還請求權及物上請求權之法律關係，請求上訴人將
    坐落上開系爭2 筆土地如原判決Ａ、Ｂ部分之房屋拆除後，
    交還土地予被上訴人，並願供擔保請准宣告假執行等語。
二、上訴人則以：系爭土地不定期租賃契約，係存在於上訴人之
    母陳劉禧年與被上訴人之間，陳劉禧年死亡後，承租人應是
    全體繼承人，非僅為上訴人2 人。又上訴人所承租之土地地
    號為高雄市○○區○○段第23、24及24之1 地號，而非第22
    之2 及22之3 地號，被上訴人所寄發之存證信函地號既有誤
    載，自不生催告之效力。上訴人丁○○於收受被上訴人之催
    告信函後，恐地號誤載，即多次去電被上訴人，惟被上訴人
    均未予回應，致上訴人逾催告期限，被上訴人因而據此為由
    終止租賃契約，顯違反民法第148 條第2 項之規定，而不生
    效力。況兩造間之土地租賃屬不定期限之租約，租金之給付
    為半年1 期，催告期限應定30日以上始稱相當，被上訴人僅
    定10日期間催告上訴人給付租金，難謂相當。又本件係往取
    債務，被上訴人應至上訴人住處收租，惟被上訴人並未至上
    訴人住處收租，其不負給付遲延責任等語，資為抗辯。
三、原審判決被上訴人全部勝訴，上訴人提起上訴，其上訴聲明
    ：(1)原判決廢棄。(2)被上訴人在第一審之訴駁回。(3)第一、
    二審訴訟費用由被上訴人負擔。(4)如受不利之判決，願供擔
    保請准免為假執行。被上訴人答辯聲明：上訴駁回。
四、被上訴人主張本件租賃無書面契約，為不定期租賃，每月租
    金為8940元，無押租金之約定，而租金自89年1 月起未繳之
    事實，為上訴人所不爭執（本院卷第191 頁），堪信為真。
    惟兩造爭執者，厥為：(1)租賃契約目前存在於何人？(2)催告
    內容是否合法？(3)催告期間是否相當？(4)租金如何收取？(5)
    被上訴人終止租約，請求拆屋還地是否合法？爰分述如後。
五、按租用建築房屋之基地，承租人積欠租金額，除以擔保現金
    抵償外，達2 年以上時，出租人得收回基地；又承租人租金
    支付有遲延者，出租人得定相當期限，催告承租人支付租金
    ，如承租人於其期限內不為支付，出租人得終止契約；租用
    建築房屋之基地，遲付租金之總額，達2 年之租額時，適用
    前項之規定，土地法第103 條第4 款及民法第440 條第1 、
    3 項分別定有明文。又出租人依土地法第103 條第4款規定
    ，以承租人「積欠租金額達二年以上時」為由終止租約，必
    須承租人積欠租金達2 年以上時，始得依民法第440 條規定
    ，催告承租人支付積欠租金；如承租人積欠租金未達2年，
    即不能認出租人有依民法第440 條定期催告，並依此催告終
    止租約之權限（最高法院71年度台上字第3519號裁判參照）
    。經查：
  (一)被上訴人主張系爭2 筆土地出租予上訴人2 人一節，為上訴
    人所否認，並抗辯系爭土地不定期租賃契約，係存在於承租
    人陳劉禧年與被上訴人之間，陳劉禧年死亡後，承租人應是
    全體繼承人云云，並提出被上訴人開立之「基地租金領收證
    」為證（本院卷第37、56至65頁），惟被上訴人則主張陳劉
    禧年死亡後，承租人已變更為上訴人2 人等情。按當事人於
    第二審不得提出新攻擊防禦方法，民事訴訴法第447 條第1
    項定有明文，上訴人於原審已自認兩造間有租賃關係存在（
    原審卷第79頁），均未表示承租人尚有其他繼承人，且上訴
    人亦未釋明有民事訴訟法第447 條第2 項各款情形，是其於
    本院再抗辯系爭土地之租賃契約應存在於承租人陳劉禧年之
    全體繼承人與被上訴人之間云云，乃屬新攻擊防禦方法，已
    不足採。至上訴人所提出上開「基地租金領收證」，其內雖
    記載承租人為陳劉禧年，惟陳劉禧年業於89年4 月2 日死亡
    ，有戶籍謄本足憑（本院卷第66頁），而系爭土地上所建之
    高雄市鹽埕區○○○路203 號及205 號之房屋，均於89年6
    月30日因分割繼承而登記為上訴人二人，應有部分各2 分之
    1 ，有該建物登記謄本記載可按（原審卷第104 、105 頁）
    ，由此足見系爭土地之承租權亦因遺產分割而由上訴人所繼
    承甚明，是被上訴人主張陳劉禧年死亡後，承租人已變更為
    上訴人2 人一節，應屬真實，上訴人於本院復抗辯承租人尚
    有其他繼承人云云，委無可取。
  (二)又被上訴人主張上訴人自89年1 月起即未付租金，至92年2
    月止，積欠租金額已達2 年以上之事實，為上訴人所不爭執
    ，業如前述。而被上訴人於92年2 月20日以存證信函為催告
    之意思表示，該存證信函記載：「一、台端（即上訴人）承
    租高雄市○○區○○段22之2 號及22之3 號土地，積欠多年
    租金。二、茲催告台端限於10日內付清，請勿延誤。如屆期
    不付，即終止租約，.... 。 」等語，上訴人雖抗辯地號誤
    載及催告期限不相當云云，並提出建物所有權狀4 份為證（
    原審卷第30至33頁），該所有權狀上固載明系爭2 棟房屋之
    基地地號為興仁段第23、24及24之1 號，而與前開存證信函
    所載地號不符，惟經原審會同地政機關人員現場履勘之結果
    ，系爭2 棟房屋坐落之地號確係系爭2 筆土地，並有複丈成
    果圖在卷可稽（原審卷第71頁），原審復依職權函詢鹽埕地
    政事務所關於該複丈成果圖與建物所有權狀所示地號何者正
    確，經函覆稱：複丈成果圖所標示之地號、門牌正確等語，
    有該所92年9 月17日高市地鹽二字第0920006677號函附卷足
    參（原審卷第84頁），是前開被上訴人書立之存證信函所載
    地號應為正確。參以上訴人自認僅向被上訴人承租系爭2 棟
    房屋坐落之基地，兩造間無其他土地租賃關係等語在卷（原
    審卷第23頁），且上訴人亦不爭執積欠租金已達2 年以上之
    事實，自堪認該催告已足以使上訴人知悉履行債務之內容，
    上訴人即不得以地號誤載，催告不合法為由拒付租金。至上
    訴人抗辯其收受催告函後，屢次去電被上訴人查明地號是否
    有誤，被上訴人均未置理，遷延時日，拖過催繳期限，有違
    誠實信用原則云云，並提出通聯紀錄為證（原審卷第34至41
    頁、本院卷第251 至258 頁），惟上訴人查明地號是否有誤
    ，並非僅有向被上訴人詢問一途，且被上訴人亦無回覆之義
    務，難謂被上訴人有何違反誠實信用原則，上訴人所辯尚難
    採取。
  (三)再上訴人抗辯租金係半年繳納1 次云云，而被上訴人於原審
    亦曾表示兩造約定每年收2 期租金等語（原審卷第91頁），
    惟被上訴人其後則更正為租金係按月繳納。經核上訴人所提
    出之「基地租金領收證」觀之（本院卷第56至65頁），其所
    記載租金以支票支付部分，大部分均按月簽發支票，足認被
    上訴人事後所主張租金係約定按月繳納為真正，則上訴人所
    稱租金係半年繳納1 次云云，不足採信。至上訴人雖另抗辯
    催告期限應定30日以上始為相當云云，而前開存證信函雖定
    10日之催告期限，縱認期限不相當，惟上訴人於92年2 月21
    日收受前開催告信函，業據其自認在卷（原審卷第91頁），
    迄至收受前開終止信函之日止，即上訴人戊○○92年3 月14
    日收受、上訴人丁○○92年3 月18日收受，此有該回執可參
    （原審卷第14頁反面），期間已有半月以上之久，而所積欠
    租金3 年，共計為321840元，金額並非甚高，上開期間內應
    足以籌措該款，期間尚屬相當。是上訴人抗辯催告期間過短
    云云，自無足取。
  (四)上訴人雖又抗辯，租金約定由被上訴人僱用甲○○前往收取
    ，為往取債務云云，並聲請傳訊證人甲○○。惟證人甲○○
    證稱：「我和丙○○有一起合作開上鼎國際公司，但是我不
    是他所僱請的，我有幫他收過租金，是他叫我去收我才收，
    他沒有叫我，我就沒有去收。民國90年4 月我去收了上訴人
    的帳之後，我就沒有和丙○○合作了，也離開上鼎公司，所
    以後來是上訴人自己去找丙○○，後來情形我不知道」，「
    差不多每個月丙○○都叫我去收。但是上訴人都欠租金一年
    多，例如我90年4 月去收租金，上訴人只繳到88年9 月到12
    月的租金」，「（為何不叫上訴人繳納到90年4 月份的租金
    ？）我有講過，但是他說我有收到就不錯了」等語（本院第
    220 頁），證人甲○○目前已無與被上訴人合作事業，並無
    偏頗被上訴人之必要，其所述「差不多」每個月去收租，惟
    上訴人均欠租1 年多，其均收取上訴人1 年多前所積欠之租
    金之情，與上訴人所提出「基地租金領收證」所記載支付租
    金之支票，其發票日確均較應繳當月遲延1 年多甚明，是證
    人甲○○所證堪予採信。因此，證人甲○○至上訴人處收租
    ，乃為收取已積欠1 年多之租金，乃為催繳性質，難謂兩造
    即有約定為往取債務。此外，上訴人復未能舉證證明兩造有
    往取債務之約定或習慣，是依民法第314 條第2 款之規定，
    上訴人自應於被上訴人之住所地為給付，上訴人執此抗辯被
    上訴人未至其住處收租，其不負給付遲延責任云云，亦不足
    取。
  (五)準此，上訴人既有積欠租金達2 年以上未給付之事實，且經
    被上訴人合法催告，上訴人仍迄未給付，被上訴人自得依土
    地法第103 條第4 款、民法第440 條第1 項之規定終止租約
    ，被上訴人既已合法終止租賃契約，則上訴人占用系爭2 筆
    土地即乏依據，從而，被上訴人依租賃物返還請求權及物上
    請求權之法律關係，訴請上訴人拆屋還地，自屬有據。
六、綜上所述，被上訴人本於租賃物返還請求權及物上請求權之
    法律關係，訴請上訴人拆屋還地，為有理由，應予准許。又
    兩造均陳明願供擔保，請准宣告或免為宣告假執行，經核均
    無不合。審判命上訴人拆屋還地，並分別酌定相當擔保金額
    准為假執行及免為假執行，於法並無不合，上訴意旨指摘原
    判決不當，求予廢棄改判，為無理由，應予駁回其上訴。至
    上訴人於本院請求預供擔保免為假執行之宣告，因原判決業
    已宣告，本院無再予宣告之必要，附此敘明。又兩造其餘攻
    擊防禦方法，無礙本件勝負之判斷，爰不一一論敘，附此敘
    明。
據上論結，本件上訴為無理由，依民事訴訟法第449 條第1 項、
第78條、第85條第1 項前段，判決如主文。
中　　華　　民　　國　　94　　年　　5 　　月　　18　　日
                                民事第五庭
                                    審判長法官　　蔡明宛
                                    法      官    曾錦昌
                                    法      官    魏式璧
以上正本證明與原本無異。
如對本判決上訴，須於判決送達後20日內向本院提出上訴狀，其
未表明上訴理由者，應於上訴後20日內向本院提出上訴理由書（
均須按他造當事人之人數附繕本）。上訴時應提出委任律師或具
有律師資格之人之委任狀，並依附註條文規定辦理。
中　　華　　民　　國　　94　　年　　5 　　月　　18　　日
　　　　　　　　　　　　　　　　　　書　記　官　　梁雅華
附註：
民事訴訟法第466條之1：
對於第二審判決上訴，上訴人應委任律師為訴訟代理人，但上訴
人或其法定代理人具有律師資格者，不在此限。
上訴人之配偶、三親等內之血親、二親等內之姻親，或上訴人為
法人、中央或地方機關時，其所屬專任人員具有律師資格並經法
院認為適當者，亦得為第三審訴訟代理人。
第1項但書及第2項情形，應於提起上訴或委任時釋明之。
